臺灣高等法院民事判決　　　　　　　　100年度醫上易字第2號
上　訴　人　陳金釵
訴訟代理人　劉錦隆律師
被 上訴 人　財團法人天主教耕莘醫院
法定代理人　鄧世雄
訴訟代理人　張仁興律師
　　　　　　王正豪律師
上列當事人間損害賠償事件，上訴人對於中華民國99年12月6 日
臺灣臺北地方法院98年度醫字第10號第一審判決提起上訴，並為
訴之追加，本院於100年4月26日言詞辯論終結，判決如下：
    主  文
上訴及追加之訴均駁回。
第二審訴訟費用由上訴人負擔。
    事實及理由
一、按當事人於第二審為訴之變更、追加，非經他造同意，不得
    為之，但請求之基礎事實同一者，不在此限，民事訴訟法第
    446條第1項、第255條第1項第2 款定有明文。本件上訴人在
    原審起訴係主張依據民法第227條、第544條規定而為請求（
    見原審卷第40頁），嗣於本院審理中追加依據民法第184 條
    、第188條（上訴人誤寫為第187條）、第193條及第195條規
    定，請求本院就上開訴訟標的，擇一有理由為上訴人勝訴判
    決（見本院卷第22頁，民事上訴理由(二)狀），核其追加請求
    之基礎事實與起訴請求之基礎事實同一，依上開規定，自應
    准許。合先敘明。
二、上訴人起訴主張：伊於民國94年2月3日凌晨因胃痛至被上訴
    人醫院急診，被上訴人醫院冉祥俊醫師（下稱冉祥俊）向伊
    家屬陳稱伊之膽結石從膽管掉入肝臟，須切除部分肝臟，伊
    家屬簽署手術同意書後，於94年2月5日由冉祥俊執刀進行手
    術，將伊之膽管、膽囊暨部分肝臟予以切除，然冉祥俊未曾
    作手術說明，且告知伊身體狀況並不嚴重，術後僅以紙膠黏
    住傷口，造成伊傷口嚴重感染，由於冉祥俊未對伊使用短期
    靜注抗生素以避免嚴重感染，且未詳加觀察傷口變化，以提
    早探知傷口感染，並及早處置，嗣伊於術後第13天開始出現
    滲液，係因 T型管膽管造影術檢查不當所造成，當時冉祥俊
    並未將膿瘍引流長達 4天時間，僅於傷口換藥，致無法有效
    改善傷口情況，冉祥俊醫師於94年2月22日為伊進行T型管移
    除，傷口清創手術及濕敷料換藥，惟仍未對伊施以膿瘍引流
    ，其後由被上訴人醫院陳之凱醫師（下稱陳之凱）接手醫治
    ，其亦僅以紗布覆蓋伊傷口，未予伊服用消炎藥，致伊傷口
    反覆感染，迄今未癒，可知被上訴人於伊手術後，對於伊傷
    口感染之處置，顯有疏失，且被上訴人有偽造病歷、變造文
    書等情，致伊因此身心巨創，經常焦慮沮喪痛苦難眠，並受
    有醫療費用新臺幣（下同）26萬8,801元、薪資減損100萬2,
    530元，共計127萬1,331元損害，為此，爰依民法第544條、
    第227條、第184條、第188條、第193條及第195 條規定，請
    求被上訴人給付127萬1,331元，及自起訴狀繕本送達之翌日
    （即98年11月 6日）起至清償日止，按年息5%計算之利息。
    原審為上訴人敗訴之判決，上訴人不服，提起上訴並聲明：
    (一)原判決廢棄。(二)被上訴人應給付上訴人127萬1,331元，及
    自起訴狀繕本送達之翌日（即98年11月 6日）起至清償日止
    ，按年息5%計算之利息。
三、被上訴人則以：因上訴人所患為腹腔內感染性疾病，接受腹
    部手術後，傷口感染之併發症高達30 %，於上訴人接受手術
    治療時，伊之醫師亦曾告知上訴人腹部手術之方式及術後風
    險。再者，本件治療過程確實有依上訴人之病情給予抗生素
    ，並持續清創，病歷亦均為記錄，可證明上訴人所言並非屬
    實。又上訴人所稱因傷口反覆感染致罹患憂鬱症，然依上訴
    人在伊醫院之病歷，可知上訴人於87年2月11日至同年5月20
    日即曾至伊醫院之心理衛生科門診，並主訴有失眠、焦慮及
    憂鬱等情形，故上訴人主張罹患憂鬱症，實與本事件無關，
    況上訴人所請求之醫療費用26萬8,801 元及薪資減損暨慰撫
    金100萬2,530元，依上訴人於原審檢附之單據，諸多無法核
    對，或與本事件無關，或無法具體證明與其所請求之損害賠
    償有何因果關係等語，資為抗辯。原審為被上訴人勝訴之判
    決，被上訴人對於上訴人之上訴則聲明駁回上訴。
四、經查：(一)上訴人於94年2月3日至被上訴人醫院急診，並於當
    日住院，於同年月 5日由冉祥俊為上訴人進行剖腹探查併膽
    囊切除、總膽管切開取石、左外側肝葉切除之手術（下稱系
    爭手術）。(二)冉祥俊、陳之凱為被上訴人醫院所屬醫師等情
    ，有財團法人天主教耕莘醫院診斷證明書影本 4份為證（見
    原審卷第11、14頁），並為兩造所不爭執，應堪信為真實。
五、原判決以下述理由為上訴人敗訴之判決，經核並無不合：
  (一)上訴人於手術前之影像學檢查，即已知有膽結石併急性膽囊
    炎、總膽管結石併阻塞性黃疸及左肝肝內結石。此類疾病最
    有效治療方法為施行手術切除膽囊，同時打開總膽管並將膽
    管內結石一併掏除，之後於總膽管置入 T型管，以便日後檢
    查及治療殘存於總膽管之結石。由於上訴人有冠狀動脈疾病
    併心肌缺血及高血壓病史，故術前亦照會心臟內科醫師進行
    手術麻醉風險評估。術前亦已開始給予靜注抗生素，以治療
    急性膽囊炎及膽管炎。手術同意書亦詳列疾病名稱、建議手
    術名稱及建議手術原因，同時說明結石引起急性膽囊炎及膽
    管炎，藥物治療效果不佳等。在取得上訴人簽署手術同意書
    後，冉祥俊才為原告施行剖腹探查術。術中大多數手術乃依
    術前說明之計畫施行，惟因左肝肝管結石無法以膽道鏡移除
    ，為求根治此一疾病病灶，施行部分肝葉切除為最佳之選擇
    。由於先前手術同意書之建議手術名稱中未列部分肝葉切除
    術，故冉祥俊已再次向上訴人之姪女說明，並取得手術同意
    書後才再施行部分肝葉切除術。此一部分為施行手術前後常
    見之狀況，而其處置方式亦有一定之規範。是故，冉祥俊對
    上訴人診療及手術過程中之處置，已盡到醫療上之注意，且
    符合醫療常規，尚未發現有疏失之處，此經原法院送行政院
    衛生署醫事審議委員會鑑定明確，有編號： 0000000鑑定書
    附卷可稽（見原審卷第93、94頁）。
  (二)行政院衛生署醫事審議委員會於上開鑑定書亦認定：上訴人
    接受系爭手術後傷口感染之原因很多，如：此類手術之傷口
    分類屬第三級傷口（即污染性傷口，感染源為發炎之膽囊或
    膽汁）、手術時間過長、手術中輸血、異物感染（如 T型管
    及引流管）及總膽管切開處滲漏造成腹內膿瘍等。臨床上對
    於此類手術病人，皆會使用短期靜注抗生素以避免嚴重感染
    ，同時也會詳加觀察傷口變化，以提早探知傷口感染，並及
    早處置。傷口感染時間大多發生在手術後第 4天，惟某些情
    況之感染則會於較後期出現，如腹腔內深部感染。如發生傷
    口感染時，最重要之治療是膿瘍引流。抗生素治療只有在有
    全身性發炎反應，如發燒、白血球過高併白血球分類計數左
    偏（left shifting ）、腹膜炎、或結締組織蜂窩性組織炎
    等才需使用。上訴人之手術傷口於手術後第13天開始出現滲
    液，但上訴人無發燒或腹膜炎現象。故冉祥俊於傷口換藥4
    天無法有效改善傷口情況後，於94年2月22日為上訴人進行T
    型管移除、傷口清創手術及濕敷料換藥。上訴人先前於94年
    2月15日曾接受T型管膽管造影術（T tube cholangiography
    ）檢查，確認無顯影劑外漏現象。但其後傷口仍持續有滲液
    滲出，惟上訴人並無發燒現象，故可不給予抗生素，僅需傷
    口引流及換藥即可。上訴人於94年3月5日辦理出院後，於94
    年 3月10日下午至一般外科陳之凱門診就診，陳之凱開立腹
    部電腦斷層檢查上訴人手術範圍，發現右側肝管擴大，疑似
    總膽管近端結石及左肝切面疑似膿瘍或膽汁積蓄併皮下廔管
    形成。可見此一難以癒合之傷口有可能是因左肝切面疑似膿
    瘍或膽汁滲漏感染，造成皮下廔管而致。是故此時上訴人需
    再次手術，以達足夠之膿瘍引流。上訴人於95年 3月15日接
    受傷口清創、移除線頭及引流手術，術後上訴人未有發燒及
    腹膜炎現象，故無需抗生素治療。而經過門診數次換藥後，
    傷口已無滲液，且大致癒合。所以陳之凱為上訴人施行傷口
    清創及引流手術，是傷口處理之必要醫療措施。綜上，冉祥
    俊及陳之凱對病人之處置，符合醫療常規，尚未發現有疏失
    之處（見原審卷第94頁）。
  (三)此外，上訴人復未能提出可認被上訴人有疏失或為不完全給
    付之證據。是被上訴人對上訴人所為之醫療處置，並無疏失
    或為不完全給付之情事，洵堪認定。
六、上訴意旨略以：(一)被上訴人於上訴人手術後，對於上訴人傷
    口感染之處置，顯有過失。(二)被上訴人未徵詢上訴人本人是
    否同意切除左肝，卻製作不實病歷內容，誤導行政院衛生署
    醫事審議委員會，亦顯有過失。(三)被上訴人已於94年2月4日
    為上訴人施行逆行性膽管及胰管造影術及內視鏡下華（達）
    壺腹切開術之手術治療，卻未取得上訴人之手術同意書，顯
    違反上訴人之意願。嗣竟又於同年2月5日13時40分再為上訴
    人施行剖腹手術治療，顯為重術（複）手術。
七、經查：
  (一)原法院委託行政院衛生署醫事審議委員會鑑定事項包括：上
    訴人於手術後出現傷口感染之情形，其可能原因為何？冉祥
    俊、陳之凱、耕莘醫院對此所為之處置（清創手術、傷口換
    藥、用藥…）有無疏失或不符醫學常規之情形？（見原審卷
    第78頁說明欄三及第92頁七委託鑑定事由(二)）
  (二)行政院衛生署醫事審議委員會鑑定書之鑑定意見（下稱鑑定
    意見）認為：「(一)病人（即上訴人）於手術前之影像學檢查
    ，即已知道有膽結石併急性膽囊炎、總膽管結石併阻塞性黃
    疸及左肝肝內結石。此類疾病最有效治療方法為施行手術切
    除膽囊，同時打開總膽管並將膽管內結石一併掏除，之後於
    總膽管置入 T型管，以便日後檢查及治療殘存於總膽管之結
    石。由於病人有冠狀動脈疾病併心肌缺血及高血壓病史，故
    術前亦照會心臟內科醫師進行手術麻醉風險評估。術前亦已
    開始給予靜注抗生素，以治療急性膽囊炎及膽管炎。手術同
    意書亦詳列疾病名稱、建議手術名稱及建議手術原因，同時
    說明結石引起急性膽囊炎及膽管炎，藥物治療效果不佳等。
    在取得病人簽署手術同意書後，冉醫師才為病人施行剖腹探
    查術。術中大多數手術乃依術前說明之計畫施行，惟因左肝
    肝管結石無法以膽道鏡移除，為求根治此一疾病病灶，施行
    部分肝葉切除是為最佳之選擇。由於先前手術同意書之建議
    手術名稱中未列部分肝葉切除術，故冉醫師已再次向病人家
    屬（病人之姪女）說明，並取得手術同意書後才再施行部分
    肝葉切除術。此一部分為施行手術前後常見之狀況，而其處
    置方式亦有一定之規範。是故，冉醫師對病人診療及手術過
    程中之處置，已盡到醫療上之注意，且符合醫療常規，尚未
    發現有疏失之處。(二)病人接受手術後傷口感染之原因很多，
    如：此類手術之傷口分類屬第三級傷口（即污染性傷口，感
    染源為發炎之膽囊或膽汁）、手術時間過長、手術中輸血、
    異物感染（如 T型管及引流管）及總膽管切開處滲漏造成腹
    內膿瘍等。臨床上對於此類手術病人，皆會使用短期靜注抗
    生素以避免嚴重感染，同時也會詳加觀察傷口變化，以提早
    探知傷口感染，並及早處置。傷口感染時間大多發生在手術
    後第 4天，惟某些情況之感染則會於較後期出現，如腹腔內
    深部感染。如發生傷口感染時，最重要之治療是膿瘍引流。
    抗生素治療只有在有全身性發炎反應，如發燒、白血球過高
    併白血球分類計數左偏（left shifting ）、腹膜炎、或結
    締組織蜂窩性組織炎等才需使用。病人之手術傷口於手術後
    第13天開始出現滲液，但病人無發燒或腹膜炎現象。故冉醫
    師於傷口換藥4天無法有效改善傷口情況後，於94年2月22日
    為病人進行 T型管移除、傷口清創手術及濕敷料換藥。病人
    先前於（即94年）2月15日曾接受T型管膽管造影術（T tube
    cholangiography ）檢查，確認無顯影劑外漏現象。但其後
    傷口仍持續有滲液滲出，惟病人並無發燒現象，故可不給予
    抗生素，僅需傷口引流及換藥即可。病人於3月5日辦理出院
    後，於 3月10日下午至一般外科陳之凱醫師門診就診，陳之
    凱醫師開立腹部電腦斷層檢查病人手術範圍，發現右側肝管
    擴大，疑似總膽管近端結石及左肝切面疑似膿瘍或膽汁積蓄
    併皮下廔管形成。可見此一難以癒合之傷口有可能是因左肝
    切面疑似膿瘍或膽汁滲漏感染，造成皮下廔管而致。是故此
    時病人需再次手術，以達足夠之膿瘍引流。病人於 3月15日
    接受傷口清創、移除線頭及引流手術，術後病人未有發燒及
    腹膜炎現象，故無需抗生素治療。而經過門診數次換藥後，
    傷口已無滲液，且大致癒合。所以，陳之凱醫師為病人施行
    傷口清創及引流手術，是傷口處理之必要醫療措施。綜上，
    冉祥俊醫師及陳之凱醫師對病人之處置，符合醫療常規，尚
    未發現有疏失之處」等語。
  (三)上訴意旨(一)部分，上訴人認為被上訴人未對上訴人使用短期
    靜注抗生素，且未詳加觀察傷口變化及早處置，於手術後第
    13天開始出現滲液時，未立即將膿瘍引流，顯有疏失等情。
    惟查鑑定意見業已載明：「抗生素治療只有在有全身性發炎
    反應，如發燒、白血球過高併白血球分類計數左偏（left
    shifting）、腹膜炎、或結締組織蜂窩性組織炎等才需使用
    。....但病人並無發燒現象，故可不給予抗生素，僅需傷口
    引流及換藥即可。」上訴人認應即使用短期靜注抗生素，顯
    有誤會，不足為採。又鑑定意見復載：「病人之手術傷口於
    手術後第13天開始出現滲液，但病人無發燒或腹膜炎現象。
    故冉醫師於傷口換藥4天無法有效改善傷口情況後，於94年2
    月22日為病人進行 T型管移除、傷口清創手術及濕敷料換藥
    。病人先前於（即94年）2月15日曾接受T型管膽管造影術（
    T tube cholangiography）檢查，確認無顯影劑外漏現象。
    」足見並無未詳加觀察傷口變化及早處置之情形，上訴意旨
    此一主張，尚乏可採。至上訴意旨(一)部分認為，上訴人於手
    術後第13天開始出現滲液，係 T型管膽管造影術檢查不當所
    造成云云，並無證據以實其說，委係推測之詞，亦無可採。
  (四)上訴意旨(二)部分，上訴人指被上訴人未徵詢上訴人本人是否
    同意切除左肝，卻製作不實病歷內容，誤導行政院衛生署醫
    事審議委員會，亦顯有過失云云。為被上訴人指所否認，而
    原法院檢送行政院衛生署鑑定之病歷，係上訴人於起訴同時
    聲請「保全證據」，由原法院承辦法官會同上訴人之訴訟代
    理人謝宜庭律師，至被上訴人病歷室將上訴人在被上訴人處
    之全部病歷予以保全，再送請鑑定，有原法院98年度聲字第
    68號保全證據卷可稽，上訴人空言主張被上訴人製作不實病
    歷內容云云，顯非可採。
  (五)上訴意旨(三)部分，上訴人指被上訴人重術（複）手術等情。
    查被上訴人於94年2月4日為被上訴人施行者係「內視鏡」下
    華達壺腹切開術，與同年月 5日施行之「剖腹」手術，係不
    同之醫療行為，依行政院衛生署醫事審議委員會鑑定書所載
    ，係因於「內視鏡」術中發現一直徑1.7×1.4公分之結石在
    總膽管近端接近肝管分叉處，無法以內視鏡移除，始施行剖
    腹手術（見原審卷第93頁第 3行起），上訴人指為重術（複
    ）手術，要屬誤會，不足為採。
八、綜上，上訴人主張冉祥俊、陳之凱所為醫療行為，均有疏失
    云云，俱不足採。冉祥俊、陳之凱既無侵權行為之損害賠償
    責任（上訴人於原法院原對冉祥俊、陳之凱提起侵權行為之
    損害賠償之訴，嗣撤回起訴），上訴人依民法第 188條（上
    訴人誤寫為第 187條）、第193條及第195條規定請求被上訴
    人損害賠償，自屬無理由，不應准許。又被上訴人及其所屬
    醫師為上訴人施行之醫療行為，並無不當或疏失，上訴人依
    第227條、第544條請求被上訴人賠償，亦無理由，不應准許
    。從而，原審為上訴人敗訴之判決並駁回其假執行之聲請，
    經核並無不合，上訴意旨指摘原判決不當，求予廢棄改判，
    為無理由，應予駁回。
九、兩造其餘攻擊、防禦方法及未經援用或進行調查之證據，經
    本院斟酌後，認為均不足以影響本判決之結果，自無予以調
    查或逐一詳予論駁之必要，附此指明。
十、據上論結，本件上訴及追加之訴均為無理由，依民事訴訟法
    第449條第1項、第78條，判決如主文。
中    華    民    國    100    年    5    月    17    日
                    民事第四庭
                        審判長法  官  張劍男
                              法  官  陳靜芬
                              法  官  彭昭芬
正本係照原本作成。
不得上訴。
中    華    民    國   100    年    5     月    17    日
                              書記官  董曼華